臺灣士林地方法院民事判決
110年度重訴字第8號
原      告  李世元
訴訟代理人  王信凱律師
被      告  李秀吟

            陳宥樺

共     同
訴訟代理人  張敏雄律師
上列當事人間請求分割共有物事件，本院於民國110年11月10日
言詞辯論終結，判決如下：
    主  文
兩造共有如附表一所示之不動產分歸原告取得，原告並應依如附
表二應受補償金額欄所示之金額補償附表二所示之被告。
訴訟費用由兩造依附表三所示應負擔訴訟費用比例欄所示之比例
負擔。
    事實及理由
壹、程序方面
    按訴狀送達後，原告不得將原訴變更或追加他訴。但被告同
    意，不在此限；被告於訴之變更或追加無異議，而為本案之
    言詞辯論者，視為同意變更或追加，民事訴訟法第255條第1
    項第1款、第2項各有明文。本件原告起訴聲明原為：原告及
    被告李秀吟共有臺北市○○區○○段0○段000地號土地（下稱系
    爭土地）應按如起訴狀附圖所示方法分割（見109年度湖調
    字第568號卷第9頁）；嗣變更及追加聲明為：兩造共有系爭
    土地及坐落之門牌號碼臺北市○○區○○街000號房屋（下稱系
    爭房屋，與系爭土地合稱系爭房地）全部歸原告單獨取得，
    並價金補償未受分配之被告（見本院卷第162頁），被告於
    審理時同意追加系爭房屋為本件標的（見本院卷第233頁）
    ，並就追加被告陳宥樺部分無異議而為本案之言詞辯論（見
    本院卷第163頁），視為同意變更，揆之前揭規定，於法並
    無不合，應予准許。
貳、實體方面
一、原告主張：兩造為系爭房地之共有人，系爭土地、房屋之應
    有部分各如附表應有部分比例欄所示。系爭房地並無不分割
    之協議，亦無因物之使用目的不能分割之情形，惟兩造因無
    法達成分割協議，且原告業已與系爭土地之鄰地即同段同小
    段000地號土地之所有權人簽訂合建契約書，約定就雙方坐
    落上開土地上之老舊二層樓磚造平房辦理危老重建，以充分
    發揮土地之效用，並基於系爭房屋現由原告使用之狀況，爰
    依民法第823條、第824條規定，請求將系爭房地全部分割歸
    原告單獨取得，及以市價補償被告等語。並聲明：兩造共有
    系爭房地全部歸原告單獨取得，並價金補償未受分配之被告
    。
二、被告則以：原告婚後即遷出系爭房地，距今至少27年，且被
    告李秀吟雖曾同意原告之母親即訴外人李玉暫時居住系爭房
    地，惟原告取得系爭房地之目的係為拆除系爭房屋辦理合建
    ，非供李玉居住，而系爭房地為被告李秀吟及李玉之父母所
    留之祖產，亦為被告李秀吟成長生活之處，則被告就系爭房
    地存有密不可分之依存關係。又系爭土地與鄰地辦理合建一
    事僅於整合土地之初期階段，得否完成合建未能確定，原告
    自不得以此為由主張將系爭房地分割予其單獨所有，並請求
    將系爭房地全部分割歸被告按應有部分比例維持共有，以價
    金補償原告；倘若兩造就分割方案無法達成協議，則請求變
    價分割等語，資為抗辯。並聲明：原告之訴駁回。
三、法院的判斷
　㈠各共有人，除法令另有規定外，得隨時請求分割共有物。但
    因物之使用目的不能分割或契約訂有不分割之期限者，不在
    此限。民法第823 條第1 項定有明文。查兩造為系爭房地之
    共有人，應有部分如附表2所示，有系爭土地登記謄本及系
    爭房屋房屋稅籍證明書在卷可參（見本院卷第50、54-56頁
    ）。而原告主張系爭房地依其使用目的，均無不能分割之情
    形，共有人間復無不分割之約定，惟分割之方法不能協議決
    定等情，並為到場之兩造所不爭執，應可信為真實。是原告
    依上開規定，自得請求分割系爭房地。
　㈡次按分割之方法不能協議決定，或於協議決定後因消滅時效
    完成經共有人拒絕履行者，法院得因任何共有人之請求，命
    為下列之分配：以原物分配於各共有人。但各共有人均受
    原物之分配顯有困難者，得將原物分配於部分共有人。原
    物分配顯有困難時，得變賣共有物，以價金分配於各共有人
    ；或以原物之一部分分配於各共有人，他部分變賣，以價金
    分配於各共有人。民法第824 條第2項定有明文。而分割共
    有物究以原物分割或變價分割為適當，法院應斟酌當事人意
    願、共有物之使用情形、經濟效用及全體共有人之利益等情
    形而為適當之分割，不受共有人所主張分割方法之拘束。經
    查：
　　⒈兩造均主張系爭房地合併分割，且分歸一造取得系爭房地
      全部，然系爭房屋目前主要係由李玉為使用，被告李秀吟
      至少自98年起即無居住在系爭房屋，被告李秀吟曾為系爭
      土地地價稅給付爭議，而與李玉、原告至臺北市南港區調
      解委員會調解，並成立調解，內容略以：被告李秀吟同意
      李玉得繼續使用系爭房地，並由李玉支付自105年起系爭
      土地之地價稅，直至⑴李玉過世；或⑵不再居住使用系爭房
      地為止。雙方同意如發生李玉過世之情事，由原告繼承或
      居住使用系爭房地等情，有臺北市南港區調解委員會調解
      書（下稱系爭調解書）在卷可稽（見本院卷第142頁），
      被告雖辯稱被告李秀吟於調解時並未同意由原告繼續居住
      使用云云，惟系爭調解書明確約明於李玉過世時由原告繼
      承或居住使用系爭房地，並經被告李秀吟親筆簽名，其事
      後空言否認有該約定，尚難採信；由此足見被告現在主要
      居住在其他住所，系爭房地目前仍供原告母親李玉居住使
      用，被告李秀吟並同意若李玉死亡，由原告繼續使用系爭
      房地，被告於生活上、經濟上對於系爭房地顯然並未具有
      較為緊密感情之依存關係。被告又辯稱希望其能夠保留祖
      產（即系爭房地），將系爭房地分歸由被告取得，分割方
      案不應考量原告所提系爭房地將與鄰地進行合建云云，然
      查，系爭房屋之房屋稅係於45年7月間起課一節，有房屋
      稅稅籍證明書在卷可稽（見本院卷第54頁），可知系爭房
      屋起造至今已逾65年，再觀以系爭房屋之外觀，系爭房屋
      為加強磚造二層建物，已呈現老舊狀態，有現場照片附卷
      為佐（見本院卷第90-92頁），足認系爭房屋依其建材已
      逾使用年限，構造上已難認具安全性，被告李秀吟雖稱要
      保留父親所出資興建之系爭房屋云云，然被告既未現實居
      住使用系爭房屋，且就其等與系爭房地之依存上未再提出
      其他事證供本院衡量，尚難認被告所提之方案為可採。綜
      此，本院認原告所提分割方案，由原告取得系爭房地全部
      ，能夠兼顧原告與其家人繼續使用系爭房地之依存關係，
      至被告因未取得系爭房地，而可自原告處取得合理之補償
      金額，較屬妥適。
　　⒉本件經送請中華不動產估價師聯合事務所鑑定，經鑑定人
      謝典璟估價師對勘估標的進行一般因素、不動產市場現況
      、區域因素、個別因素，並以成本法為系爭房屋，以比較
      法、土地開發分析法為系爭土地價格進行評估，推估系爭
      房屋價值為新臺幣（下同）407,083元，系爭土地價值為5
      0,910,750元，二者合計為51,317,833元，有不動產估價
      報告在卷可憑（見外放卷），兩造並同意依估價報告作為
      補償價金之基礎（見本院卷第309頁），經本院詢問兩造
      之意願後，兩造均堅持由自己取得全部土地及房屋後，支
      付償金予對造之方式，進行分割。又原告陳明願意以30,0
      00,000元補償未受分配被告，本院認該價額已高於前開估
      價結果（即25,658,917元，計算式：51,317,833÷2＝25,65
      8,917；元以下四捨五入），而屬可採，是本院認系爭房
      地全部分歸原告取得，再由被告依附表二所示價金補償被
      告，為適當公平。
四、綜上所述，原告依民法第823條第1項、第824條第2項規定，
    訴請分割系爭房地，為有理由，本院認以將系爭房地分歸由
    原告取得，原告應按附表二「應受補償金額」欄所示金額補
    償予被告之分割方式較為適當，爰判決如主文第一項所示。
五、本件事證已臻明確，兩造其餘主張、陳述及所提之證據，經
    審酌均與本院前揭判斷不生影響，爰不一一詳予論述，附此
    敘明。
六、因共有物分割、經界或其他性質上類似之事件涉訟，由敗訴
    當事人負擔訴訟費用顯失公平者，法院得酌量情形，命勝訴
    之當事人負擔其一部。民事訴訟法第80條之1 定有明文。本
    件分割共有物之方法，本應由法院斟酌何種方式較能增進共
    有物之經濟效益，並兼顧兩造之利益，以決定適當之分割方
    法，不因何造起訴而有所不同，故原告請求分割共有物雖有
    理由，然因兩造間就系爭土地分割之結果，實屬互蒙其利，
    則關於訴訟費用之負擔，如全部由被告負擔，將顯失公平，
    參諸前揭法條規定，本院認除被告應按其等應有部分之比例
    負擔外，勝訴之原告亦應按其應有部分之比例負擔之，較屬
    公允，爰諭知訴訟費用之負擔比例如附表三所示。
七、訴訟費用負擔之依據：民事訴訟法第80條之1 。
中    華    民    國   110    年    11    月    30    日
                  民事第二庭  法  官  蔡子琪
以上正本係照原本作成。
如對本判決上訴，應於判決送達後20日內向本院提出上訴狀，若
委任律師提起上訴者，應一併繳納上訴審裁判費，否則本院得不
命補正逕行駁回上訴。
中　　華　　民　　國　　110 　年　　11　　月　　30　　日
                              書記官  簡吟倫
附表一
㈠土地：臺北市○○區○○段0○段000地號土地（面積102平方公尺）
㈡建物：門牌號碼臺北市○○區○○街000號房屋
附表二
共有人 系爭土地應有部分比例 系爭土地應受補償價金 A 系爭房屋應有部分比例 系爭房屋應受補償金額 B 應受補償金額 C（A+B） 原告李世元  1/2  1/2   被告李秀吟 11/26 25,181,538元 12/26 221,538元 25,403,076元 被告陳宥樺 1/13 4,578,462元 1/26 18,462元 4,596,924元 
計算說明如下：
系爭土地估價金額：50,910,750元，系爭房屋估價金額：407,0
  83元，合計金額為51,317,833元（不動產估價報告第31頁）。
系爭土地與系爭房屋價值比：99.2％：0.8％（計算式：00000000
  /00000000×100％＝99.2％；407083/00000000×100％＝0.8％，小數
  點後1位以下四捨五入）
原告願補償未受分配之被告30,000,000元：
　㈠系爭土地部分補償金額為：29,760,000元（計算式：30,000,
    000×99.2％=29,760,000）。
　　⒈應補償李秀吟金額為：25,181,538元（計算式：29,760,00
      0×11/13=25,181,538，元以下四捨五入，下同）
　　⒉應補償陳宥樺金額為：4,578,462元（計算式：29,760,000
      ×2/13=4,578,462）
　㈡系爭房屋部分補償金額為：240,000元（計算式：30,000,000
    ×0.8％=240,000）。
　　⒈應補償李秀吟金額為：221,538元（計算式：240,000×12/1
      3=221,538）
　　⒉應補償陳宥樺金額為：18,462元（計算式：240,000×1/13=
      18,462）
應補償總額為：
　㈠應補償李秀吟金額為25,403,076元（計算式：25,181,538+22
    1,538=25,403,076）
　㈡應補償陳宥樺金額為4,596,924元（計算式：4,578,462+18,4
    62＝4,596,924）
附表三
共有人 訴訟費用負擔比例 原告李世元         1/2 被告李秀吟       11/26 被告陳宥樺        1/13